【裁判字號】    91,訴,903
【裁判日期】    920304
【裁判案由】    妨害投票等
【裁判全文】
臺灣臺中地方法院刑事判決                          九十一年度訴字第九三號
    公  訴  人  臺灣臺中地方法院檢察署檢察官
    被      告  乙○○
                丙○○
                丁○○
                戊○○
                己○○
                庚○○
                辛○○
                壬○○
                癸○○
                子○○
                丑○○
                寅○○○
                卯○○
                巳○○
                午○○
                未○○○
                申○○
                酉○○
                戌○○
                宇○○
右列被告等因妨害投票等案件，經檢察官聲請簡易判決處刑（九十一年度選偵字第六
五號），本院臺中簡易庭認不宜逕以簡易判決處刑，移由本院普通庭依通常程序審理
，本院判決如左：
    主  文
乙○○、丙○○、丁○○、戊○○、己○○、庚○○、辛○○、壬○○、癸○○、子
○○、丑○○、寅○○○、卯○○、巳○○、午○○、未○○○、申○○、酉○○、
戌○○、宇○○均無罪。
    理  由
一、公訴意旨略以：被告乙○○、丙○○、丁○○、戊○○、己○○、庚○○、辛○○、壬○○、癸○○、子○○、丑○○、寅○○○、卯○○、巳○○、午○○、
    未○○○、申○○、酉○○、戌○○、宇○○（下稱乙○○等二十人）為使臺中
    市第十五屆議員第四選舉區（即西屯區）之選舉候選人黃○○（業經本院判處有
    期徒刑六月，如易科罰金以三百元折算一日，褫奪公權一年確定）勝選，而與黃
    ○○、黃○○之子玄○○（業經本院另案判處有期徒刑四月，如易科罰金，以三
    百元折算壹日，褫奪公權一年確定）基於共同虛報戶籍遷入以取得該屆市議員第
    四選舉區即西屯區之投票權而妨害投票正確性之犯意聯絡，由乙○○等二十人於
    民國（下同）九十年四月至六月間，提供遷移戶籍所需之國民身分證，由甲○○
    代辦己○○、戊○○之戶籍遷入，宙○○代辦丑○○、寅○○○之戶籍遷入，「
    吳三榮」（真實姓名年籍不詳）代辦子○○之戶籍遷入，或由地○○或虛設戶籍
    者自行辦理戶籍遷入。上開辦理戶籍遷入之人，係於附表一所示之戶籍遷移日期
    ，持乙○○等二十人之國民身分證、印章，及持由黃○○、辰○○、Ａ○○、亥
    ○○、天○○及不知情之房屋使用權人何豐棧、游志明、廖述連、陳縣萍、吳碧
    縣分別提供附表二所示地址之房屋所有權狀、房屋稅單或使用同意書等證明文件
    ，向臺中市西屯區戶政事務所代辦乙○○等二十人自附表一之原設籍地址，各遷
    入至附表一之虛設戶籍地址，而以辦理上開戶籍虛偽遷移之非法方法，致臺中市
    西屯區戶政事務所該管公務員將原無西屯區投票權之乙○○等二十人，編入西屯
    區各該里選舉人名冊並公告確定，乙○○等二十人因之取得該次臺中市議員選舉
    西屯區之投票權，擬使該次選舉之得票數發生不正確結果，足生損害於該管戶政
    機關、選舉委員會、惠來里、何德里、何仁里、何源里、何安里其他候選人及里
    民之權利，惟乙○○等二十人均未於九十一年一月二十六日前往投票所投票。嗣
    因選舉期間，臺中市地方法院檢察官署檢察官指揮法務部調查局臺中市調查站、
    調查局中區機動組、臺中市警察局刑警隊、臺中市警察局第一分局、臺中市警察
    局第二分局、臺中市警察局第三分局、臺中市警察局第四分局、臺中市警察局第
    五分局、臺中市警察局第六分局追查虛設戶籍情形，而查獲上情。因認被告乙○○等二十人涉刑法第一百四十六條第二項、第一項之妨害投票正確未遂罪嫌、第
    二百十四條之使公務員登載不實文書罪嫌云云。
二、按犯罪事實應依證據認定之，無證據不得推定其犯罪事實；又不能證明被告犯罪
    者，應諭知無罪之判決，刑事訴訟法第一百五十四條、第三百零一條第一項分別
    定有明文。次按刑法第一百四十六條之妨害投票結果正確罪，必須行為人主觀上
    具備妨害投票正確結果之故意，而以詐術或其他非法之方法，使投票發生不正確
    之結果或變造投票之結果行為，始足以構成本罪。至所謂「使投票發生不正確之
    結果」，乃指行為人使投票所得之結果，與真實之結果不相符合之意，亦即指因
    行為人之妨害投票行為而導致投票結果為不正確之「票數」而言，此與以該選舉
    區內有選舉權人數及投票人數為比例之投票率，或以投票人數及各候選人得票數
    為比例之得票率無關，亦不以使落選者當選或使當選者落選為必要。即因行為人
    之妨害投票行為使各候選人所得「票數」發生不正確者，始構成上開之妨害投票
    結果正確罪。故有選舉權人即有投票權人（含虛報遷入戶籍取得投票權之人）於
    投票日未參與投票時，即無從影響各候選人之得票數，應無由導致投票結果有不
    正確「票數」之情形發生。是上開妨害投票結果正確罪之既、未遂區分，應以行
    為人已否使投票票數發生不正確結果為斷。依公職人員選舉罷免法第十五條第一
    項規定，有選舉權人在各該選舉區繼續居住四個月以上者，為公職人員選舉各該
    選舉區之選舉人，依其文義解釋，係以有選舉權人在各該選舉區繼續居住滿四個
    月以上，為取得各該選舉區選舉人資格之要件；則遷入戶籍時僅屬取得各該選舉
    區選舉人資格之準備動作，尚非得視為已著手於妨害投票結果正確罪犯罪構成要
    件行為之實行；而遷入戶籍者，縱已取得投票權，但於投票日並未實行投票，則
    根本無從使投票發生正確與否之可能，尚無所謂既、未遂之問題，應不屬於已達
    著手程度。最高法院九十一年度台上字第三七六號判決可資參照。
三、經查：
（一）被告乙○○等人將個人身分證等相關資料，交付辦理戶籍遷移之人，同意由渠
      等於附表一所示之時間，代為辦理虛設戶籍手續，而遷移戶籍至附表一所示之
      虛設戶籍地址，但被告乙○○等人實際並無居住於該虛設戶籍地址之意，亦未
      實際居住該該虛設戶籍地址等情，業據被告乙○○、丙○○、丁○○、戊○○
      、己○○、庚○○、辛○○、壬○○、癸○○、子○○、卯○○、巳○○、午
      ○○、未○○○、申○○、酉○○、戌○○、宇○○陳明在卷；且查，證人即
      虛設戶籍地址之所有人或使用權人之謝金雀（附表二編號一，臺中市調查站卷
      ，下稱調查卷第五十頁）、吳秀珠（附表二編號八，調查卷第六九頁）、林
      煇（附表二編號九，調查卷第八十頁）、陳縣萍（附表二編號十，調查卷第一
      二二頁）、吳碧縣、明達榮（附表二編號十三，調查卷第九八、一０二頁）均
      供稱該虛設戶籍地址並無被告乙○○等二十人居住於該處等語；再查，被告乙○○等二十人，所虛設戶籍之地點，每一地點於九十年十月至九十一年一月間
      之設籍人數甚多，其中：附表二編號一之臺中市○○路一六一號，實際為仙都
      髮型美容院之營業場所，設籍人數達十三人；附表二編號八之臺中市○○路一
      六二號二樓，一樓係佳香海產店之營業場所，設籍人數達十八人；附表二編號
      九之臺中市○○○街○段四０七號，一樓店面係經營小吃，二樓實際係林煇
      及家人所居住，設籍人數達十三人；附表二編號十之臺中市○○路○段一一二
      號八樓之一，實際僅陳縣萍居住，設籍人數達十八人；附表二編號十一之臺中
      市○○路○段二一二號，實際無人居住，一樓為倉庫，設籍人數達二十三人；
      附表二編號十二之臺中市○○○街○段三二三號，係張秋煌之妻閻文華出租予
      黃○○使用，設籍人數達十四人；附表二編號十三之臺中市○○○街十一號，
      實際係吳碧縣、明達榮及家人所居住等情，設籍人數達十四人，有戶役政回復
      作業之戶籍明細資料可在（九十一年選偵字第六五號卷第一卷，下稱偵一卷，
      第一一四至一三四頁、第一三九至一五九頁、第一六三至一七三頁）並經臺中
      市調查局及臺中市警察局人員於九十一年一月二十三日到場勘驗無訛，有勘驗
      筆錄在卷（附臺中市調查站卷）可佐，是被告乙○○等二十人，均未居住於附
      表一之戶籍遷入地址亦明。被告丑○○、寅○○○雖均辯稱：自己住黃○○公
      司宿舍，不知道宿舍地址是否係遷移戶籍地址云云（本院第三卷第一二六、一
      三０頁），惟查，被告丑○○於調查站即供稱：沒住過漢口路之設籍地址等語
      （偵三卷第二八０頁），被告寅○○○於調查站及偵訊即供稱：從未住過漢口
      路之設籍地址，在臺中工作住於公司宿舍，係在廣三大樓十四樓。至九十年十
      一月離職，再把戶籍遷回嘉義等語（偵二卷第二二六、二二七、二三０、二六
      四頁），再參以被告丑○○、寅○○○之遷移戶籍地址即附表二編號十之臺中
      市○○路○段一一二號八樓之一，實際係僅有一單人床之單人房，僅陳縣萍自
      九十年九月十四日起居住於該處等情，業據證人陳縣萍陳明在卷（調查站卷第
      一一九至一二四頁），是被告丑○○、寅○○○二人顯未於九十年七月二日、
      九十年六月二十八日戶籍遷入之時，同時居住附表二編號十之設籍地址，合先
      敘明。
（二）惟被告乙○○、丙○○、丁○○、戊○○、己○○、庚○○、辛○○、壬○○
      、癸○○、子○○、丑○○、寅○○○、卯○○、未○○○、申○○、戌○○
      、宇○○等十七人確均未於九十一年一月二十六日選舉日當天前往投票等情，
      並經本院當庭勘驗被告乙○○、丁○○、戊○○、己○○、辛○○、壬○○、
      子○○、寅○○○、申○○、戌○○、宇○○之國民身分證正本背面及被告庚○○換證前之國民身分證影本背面，均未有足以辨識為「91１選」之投票印記
      ，有本院訊問筆錄可考（本院卷第三卷第一二一至一三四頁），且有上開被告
      乙○○、丁○○、戊○○、己○○、辛○○、壬○○、子○○、寅○○○、申
      ○○、戌○○、宇○○、庚○○之國民身分證影本附卷可佐（本院卷第三卷第
      一五二頁），足徵上開被告十二人均未於九十一年一月二十六日前往投票；另
      被告癸○○之國民身分證正本雖已於九十一年一月二十六日之後補發新證，惟
      依偵卷所附之被告癸○○於換證前之國民身分證影本，其上均未有足以辨識為
      「91１選」之投票印記，亦有被告癸○○之國民身分證影本在卷可佐（偵一卷
      第四一五頁），足認被告癸○○雖未於九十一年一月二十六日前往投票；至被
      告丙○○、丑○○、未○○○之國民身分證正本雖已於九十一年一月二十六日
      之後補發或換發新證，又被告卯○○未攜國民身分證正本到庭，惟遍查全卷，
      並無被告丙○○、丑○○、未○○○、卯○○於九十一年一月二十六日所持之
      國民身分證正反面影本附卷，並無被告丙○○、丑○○、未○○○、卯○○有
      於九十一年一月二十六日前往投票之任何積極證據，是被告乙○○、丙○○、
      丁○○、戊○○、己○○、庚○○、辛○○、壬○○、癸○○、子○○、丑○○、寅○○○、卯○○、未○○○、申○○、戌○○、宇○○等十七人供稱：
      並未前往投票等語，應堪採信。
（三）另被告巳○○、午○○、酉○○三人雖有於九十一年一月二十六日選舉日當天
      前往投票，惟並非在西屯區之投票所投票，該三人因於選舉前於九十年十二月
      間，再將戶籍遷回附表一之原設籍地址，而在原設籍地址之投票所投票，被告
      巳○○、午○○係在雲林縣北港鎮投票，被告酉○○係在北屯區投票等情，業
      據被告巳○○、午○○、酉○○於本院及調查站自承在卷（參見本院卷第三卷
      、偵三卷第二八七、六二、一三三頁），且被告巳○○於調查站亦供稱：我係
      回雲林縣投票，我於九十年十二月初將戶籍遷回雲林縣北港鎮，因臺中市西屯
      區戶政事務所通知遷回，並科每人罰緩新臺幣三千元等語（偵三卷第二八八頁
      ），復遍查全卷，並無任何積極證據足資證明被告巳○○、午○○、酉○○三
      人係在西屯區之投票所投票，是被告巳○○、午○○、酉○○所述非在西屯區
      之投票所投票等語，尚堪採信。
（四）基此，被告乙○○等二十人雖虛偽遷入附表一之虛設戶籍地址，並已具有西屯
      區之投票權，惟渠等於投票日既皆未前往西屯區之投票所投票，揆諸前揭裁判
      意旨，渠等所為均尚難認係已達著手於妨害投票罪犯罪構成要件之行為，至多
      僅能認係該罪之預備階段而已，惟該罪並無處罰預備犯之明文，自均難依刑法
      第一百四十六條第二項、第一項之妨害投票正確未遂罪論處。
（五）末查，公訴人雖認被告乙○○等二十人與同案被告黃○○、玄○○有犯意聯絡
      及行為分擔，惟被告乙○○等二十人均僅單純提供自己之國民身分證件供辦理
      自己戶籍虛設至西屯區內，並無證據證明被告乙○○等二十人有代收自己以外
      之人之證件或代辦自己以外之人之戶籍遷入西屯區，或對上開同案被告黃○○
      、玄○○辦理自己以外之人戶籍遷入之事知情並有犯意聯絡，是公訴人所認顯
      係有誤，併此敘明。
四、再按刑法第二百十四條所謂使公務員登載不實事項於公文書罪，須一經他人之聲
    明或申報，公務員即有登載之義務，並依其所為之聲明或申報予以登載，而屬不
    實之事項者，始足構成，若其所為聲明或申報，公務員尚須為實質之審查，以判
    斷其真實與否，始得為一定之記載者，即非本罪所稱之使公務員登載不實。最高
    法院七十三年台上字第一七一０號著有判例可參。且按，戶籍法第二十五條、第
    五十四條、五十六條已明白規定：戶籍登記事項自始不存在或自始無效時，應為
    撤銷之登記，故意為不實之申請者，由戶政事務所處罰之；次依同法第四十七條
    第三、四、五項、同法施行細則第十三條第一項第九款、第二項、第十五條之規
    定，戶籍遷徙登記之申請，應於事件發生或確定後三十日內為之，申請人應於申
    請時提出證明遷徙事實之文件，由戶政機關查驗核實後為之。足徵戶籍法所謂之
    遷出及遷入登記，並非僅指戶籍上之異動而已，實應包括居住處所遷移之事實行
    為在內，故如僅將戶籍遷出或遷入，而實際居所未隨之遷移，本質上即屬不實，
    行政機關除可依上開規定科以行政罰鍰外，並得以其實際上無遷移之事實，而逕
    行撤銷其遷入登記。綜合上開規定意旨觀之，戶籍（遷徙）之登記，該管公務員
    對於申請人有無遷徙之事實顯有查核之義務，申請人縱為不實之戶籍遷入，應無
    刑法第二百十四條之適用。（最高法院九十一年九月五日以（九十一）壹文字第
    ００五七五號函復司法院之研究意見可資參照）。
五、查公訴人另認被告乙○○等二十人虛遷戶籍之行為，涉犯刑法第二百十四條之使
    公務員登載不實文書罪嫌，惟依前述，戶政機關對於戶籍（遷徙）之登記，係有
    查核之義務，是以被告乙○○等二十人雖有不實之戶籍遷入情事（如上開理由三
    之（一）之說明），然與刑法第二百十四條之構成要件並不該當，亦難以該罪相
繩。
六、綜上所述，公訴人認被告乙○○等二十人如事實欄所載之行為，涉犯刑法第一百
    四十六條第二項、第一項之妨害投票正確未遂罪嫌、第二百十四條之使公務員登
    載不實文書罪嫌，均有未合，此外，本院復查無其他積極證據證明被告乙○○等
    二十人確有公訴人所指右開犯行，不能證明渠等犯罪，依法應諭知無罪之判決。
據上論斷，應依刑事訴訟法第四百五十二條、第四百五十一條第四項第三款、第三百
零一條第一項，判決如主文。
中      華      民      國    九十二    年      三      月      四      日
                                        臺灣臺中地方法院刑事第四庭
                                            審判長法官  鄭  文  祺
                                                  法官  王  世  華
                                                  法官  黃  家  慧
右正本證明與原本無異。
如不服本判決，應於送達後十日內向本院提出上訴狀(須附繕本)，上訴於台灣高等
法院台中分院。
                                                  書記官
中      華      民      國    九十二    年      三      月      四      日
附表一
編號 姓名     辦理本件  原設籍地址                      虛設戶籍地址
              虛設戶籍                                  即戶籍遷入地址
              日期
一   乙○○   90.6.20   臺中縣太平市○○路四四一巷六號  附表二編號八
二   丙○○   90.6.20   南投縣竹山鎮○○路○段一一四八  附表二編號一
                        巷二一號
三   丁○○   90.6.18   臺中市○區○○路三二巷十號      附表二編號一
四   戊○○   90.6.18   苗栗縣公館鄉○○村○○街五七巷  附表二編號一
                        二三號
五   己○○   90.6.18   南投縣草屯鎮○○路三九一巷九之  附表二編號一
                        三號
六   庚○○   90.6.19   臺中縣大里市○○路二四二巷十七  附表二編號一
                        號
七   辛○○   90.6.19   臺中縣太平市○○路四四一巷六號  附表二編號一
八   壬○○   90.6.19   臺中縣太平市○○路四四一巷六號  附表二編號一
九   癸○○   90.6.19   臺中縣太平市○○路四四一巷三號  附表二編號一
十   子○○   90.5.15   臺中市○區○○街六九號二樓      附表二編號九
十一 丑○○   90.7.2.   臺南縣永康市○○里○○街一一一  附表二編號十
                        號六樓之一
十二 寅○○○ 90.6.28   嘉義市○區○○路七二二巷一三三  附表二編號十
                        號
十三 卯○○   90.6.26   彰化市○○路○段一四五巷二十號  附表二編號十三
十四 巳○○   90.6.26   雲林縣北港鎮○○里○○路四一號  附表二編號十二
十五 午○○   90.6.26   雲林縣北港鎮○○里○○路四一號  附表二編號十二
十六 未○○○ 90.6.26   雲林縣北港鎮○○路一五五巷一號  附表二編號十二
十七 申○○   90.6.28   彰化縣二林鎮○○路一四三號      附表二編號十二
十八 酉○○   90.6.22   臺中市○○區○○路一段一四０巷  附表二編號十二
                        十二號
十九 戌○○   90.5.28   臺中市○區○○街九五巷十七號五  附表二編號十一
                        樓
二十 宇○○   90.6.18   臺中市○區○○街二二八巷三十號  附表二編號一
附表二
編號  虛設戶籍地址                        所有權人或使用權人
一    臺中市○○路一六一號                所有權人豐棧實業公司
                                          承租人謝金雀
二    臺中市○○路○段一二二號十二樓之三  承租人Ａ○○
三    臺中市○○○○街十二號              使用權人游志明
四    臺中市○○路二二三號十一樓之二      所有權人亥○○
五    臺中市○○○○街四十八號四樓        所有權人天○○
六    臺中市○○街十四號                  承租人辰○○
七    臺中市○○路○段一三五號            使用權人黃○○
八    臺中市○○路一六二號二樓            所有人係豐棧實業公司
                                          承租人吳秀珠
九    臺中市○○○街○段四０七號          所有人廖述連
                                          使用權人林煇
十    臺中市○○路○段一一二號八樓之一    承租人陳縣萍
十一  臺中市○○路○段二一二號            承租人黃○○
十二  臺中市○○○街○段三二三號          承租人辰○○
十三  臺中市○○○街十一號                使用權人明達榮、吳碧縣


司法院資訊處製作；財團法人民間司法改革基金會備份。
